【裁判字號】    94,訴,3199
【裁判日期】    950525
【裁判案由】    低收入戶
【裁判全文】
臺北高等行政法院判決
                                     94年度訴字第03199號
                              .
原      告  甲○○
訴訟代理人  郭承昌律師
被      告  臺北縣政府
代  表  人  乙○○（縣長）
訴訟代理人  丙○○
            石桂榕
上列當事人間因低收入戶事件，原告不服內政部中華民國94年8
月9日台內訴字第0940003581號訴願決定，提起行政訴訟。本院
判決如下：
    主  文
原告之訴駁回。
訴訟費用由原告負擔。
    事  實
緣原告向臺北縣蘆洲市公所申請94年度低收入戶生活扶助，經該
所送請被告審查後，被告認其全戶存款超過每人每年新台幣（下
同）55,000元規定，乃以94年1月10日北府社助字第0940002092
號函核定原告不符低收入戶資格。嗣臺北縣蘆洲市公所乃據以94
年1月14日北縣蘆社字第0940001387號函通知原告不符低收入戶
資格。原告不服，提起訴願，遭決定駁回，遂向本院提起行政訴
訟。茲摘敘兩造訴辯意旨如次：
甲、原告方面：
    原告未於言詞辯論期日到場，據其提出書狀及其訴訟代理人
    於準備程序所陳，聲明、陳述如下：
一、聲明：求為判決
１、訴願決定及原處分均撤銷。
２、被告應作成認定原告94年度符合低收入戶資格之處分。
二、陳述：
１、原告自88年間罹重疾（胃癌、糖尿病、敗血症）以來，因無
    法工作，業將所有積蓄花用醫療費殆盡，符合申請低收入戶
    照顧之資格，因此原告申請91年度低收入戶照顧之補助款時
    ，經審查通過，領取該年度10月份、11月份、12月份3個月
    補助款在案。迄今原告仍無任何收入來源，貧窮依舊，職是
    ，原告應得再續為申請92年度、93年度、94年度低收入戶照
    顧之補助款。詎被告卻駁回原告92年度之申請，而原告申請
    93年度低收入戶照顧之補助款時，雖經審查通過，亦僅領取
    該年度10月份、11月份、12月份3個月補助款在案，因原告
    不諳法律，僅得一再申請，94年度時，原告再提出申請，而
    被告亦再為駁回，致原告生計頓時陷入困窘，被告僅須秉持
    為民服務之公僕積極心態，詳細了解真相，即可避免不必要
    之時間浪費，使原告最低限度之生計無虞，懇請慎查。
２、被告認原告全戶存款超過每人每年55,000元規定，並未舉證
    以實其說，況原告申請時，業已就存摺中出現1,000,000元
    進出及所孳生之利息等情，詳予敘明該款項係原告前妻暫以
    原告名義定存而依銀行手續均會轉存於存摺所為之進出，非
    原告所有，且所孳生之利息係用來支付小孩之費用，此可傳
    原告前妻作證即明，故原告全戶存款並未超過每人每年55,0
    00元規定。被告若秉其專業及服務熱忱，多加注意，即可查
    明上情，詎被告對同樣申請低收入戶補助，竟發生91年度核
    准、92年度駁回、93年度核准、本案94年度駁回之荒謬結果
    ，此乃明顯重大之瑕疵，被告所為處分違法不當明甚。
３、詳言之，原告之經濟狀況，完全符合低收入戶標準：
  (1)原告因家境困頓，於93年11月間向臺北縣蘆洲市公所申請94
    年度低收入戶補助之申請，豈料以原告92年度於中華郵政股
    份有限公司蘆洲中原路郵局利息收入為13,628元，依台灣銀
    行92年度全年平均值1年期定期存款利率1.581%計算，推估
    原告存款合計為861,986元，而原告家庭計算人口為原告、
    配偶及長子3人，平均每人每年動產為281,986元，超過動產
    每人每年55,000元，故不予原告補助。
  (2)惟原告郵局之存款，並非如存摺表面數字所示有如此大額之
    存款，實乃原告前妻以原告之名義，定存1,000,000元，該
    筆金額並非原告所有。而依銀行之規定，定存之利息均轉存
    存摺，利息亦非原告所有，故原告全戶之動產並未超過每人
    每年55,000元。
  (3)上開存款係原告前妻以原告名義暫存，並已全數領出等情，
    原告已向臺北縣蘆洲市公所說明，惟該所對此並未加以留心
    調查，以致原告家庭經濟恐有斷炊之虞。原告並非第1次申
    請低收入戶補助，之前已申請91年度、92年度及93年度之補
    助，而同一申請案件，於91年度申請時即審查通過，92年度
    之申請卻遭駁回，復通過原告93年度之申請，94年度竟又遭
    駁回，如此反覆，顯然原處分有重大之瑕疵。若臺北縣蘆洲
    市公所對原告之情形詳加查證，當不致出現如此之行政處分
    。
  (4)依常理判斷，原告重病纏身，患有胃癌、糖尿病及敗血病等
    ，久治不癒，並持續接受化療中，單單醫藥費用早已將原告
    之積蓄花費殆盡。而原告配偶業經醫院診斷為憂鬱症患者，
    亦無法工作負擔家計，豈可能有如此大筆之定存？若臺北縣
    蘆洲市公所對原告之情形詳加查證，必可了解原告之情形實
    符合低收入戶補助之標準，被告所謂原告有高額存款，純屬
    誤解。
乙、被告方面：
一、聲明：求為判決駁回原告之訴，訴訟費用由原告負擔。
二、陳述：
１、按原告申請低收入戶當時之社會救助法第4條規定：「本法
    所稱低收入戶，係指家庭總收入平均分配全家人口，每人每
    月在最低生活費標準以下者。前項所稱最低生活費標準，依
    中央、直轄市主管機關參照中央主計機關所公布當地區最近
    1年平均消費支出60%定之；直轄市主管機關並應報中央機關
    備查。」、第5條規定：「前條所稱家庭總收入應計算人口
    範圍如下：一、直系血親。但子女已入贅或出嫁且無扶養能
    力可資證明者，得不計算。二、同一戶籍或共同生活之旁系
    血親及負扶養義務之親屬。三、綜合所得稅列入扶養親屬寬
    減額之納稅義務人。」、第10條規定：「符合第4條所定之
    低收入戶者，得向戶籍所在地主管機關申請扶助。」。本件
    原告家庭人口計算範圍包括原告、配偶、長子合計3人。另
    低收入戶資格須每年提出申請交由被告審查，被告會將審查
    後之認定結果函復申請人所屬鄉鎮市公所，再轉知申請人，
    而鄉鎮市公所會依被告認定之結果，核發應有之補助。
２、次按社會救助法施行細則第5條規定：「依本法第10條申請
    生活扶助，其家庭總收入以外之財產總額超過中央主管機關
    或直轄市主管機關公告之當年度一定金額者，不予扶助。」
    ，另內政部93年9月21日台內社字第0930067890號公告，台
    灣地區94年度家庭總收入以外財產總額之一定金額，動產每
    人每年55,000元，不動產每戶2,600,000元。又依內政部93
    年9月21日台內社字第09300678901號函會議紀錄提案二決議
    ，利息所得核算為本金之方式，按最近1年台灣銀行全年平
    均值1年期定期存款固定利率計算，92年度年利率為1.581%
    計算。原告92年度所得明細，其利息收入為13,628元，推估
    其存款合計為861,986元，因原告全家人口為3人，平均每人
    每年動產為287,328元，顯然超過動產每人每年55,000元之
    規定。
３、換言之，原告因92年度於中華郵政股份有限公司蘆洲中原路
    郵局利息收入為13,628元，依台灣銀行最近1年（92年度）
    全年平均值1年期定期存款利率1.581%計算，推估其存款合
    計為861,986元，不符社會救助法第5條暨內政部93年9月21
    日台內社字第0930067890號公告94年度家庭總收入以外財產
    總額之一定金額，動產每人每年55,000元之規定，故被告不
    予扶助，並無不妥。原告稱存款係前妻暫以其名義辦理定存
    ，非原告所有云云，惟當初原告申請輔導人口為原告本人、
    其配偶詹高昭蘭及其長子詹竣宇等3人，因此，計算家庭總
    收入時，須將申請輔導人口之直系親屬納入計算，原告前妻
    （即詹竣宇之直系親屬）為列計人口之一，縱原告郵局帳戶
    內之存款為原告前妻所有，亦仍應將之納入計算。
    理  由
一、被告代表人原為林錫耀，94年12月20日變更為乙○○，茲由
    其具狀聲明承受訴訟，核無不合，應予准許。又原告經合法
    通知，未於言詞辯論期日到場，核無行政訴訟法第218條準
    用民事訴訟法第386條各款所列情形，因依被告之聲請，由
    其一造辯論而為判決。
二、按「本法所稱社會救助，分生活扶助、醫療補助、急難救助
    及災害救助。」、「本法所稱主管機關︰在中央為內政部；
    在直轄巿為直轄巿政府；在縣（巿）為縣（巿）政府。」、
    「本法所稱低收入戶，係指家庭總收入平均分配全家人口，
    每人每月在最低生活費標準以下者。前項所稱最低生活費標
    準，由中央、直轄巿主管機關參照中央主計機關所公布當地
    區最近1年平均每人消費支出60%定之；直轄巿主管機關並應
    報中央主管機關備查。」、「前條所稱家庭總收入應計算人
    口範圍如下：一、直系血親。但子女已入贅或出嫁且無扶養
    能力可資證明者，得不計算。二、同一戶籍或共同生活之旁
    系血親及負扶養義務之親屬。三、綜合所得稅列入扶養親屬
    寬減額之納稅義務人。」、「符合第4條所定之低收入戶者
    ，得向戶籍所在地主管機關申請生活扶助。主管機關應自受
    理前項申請之日起5日內，派員調查申請人家庭環境、經濟
    狀況等項目後核定之；必要時，得委託鄉（鎮、市、區）公
    所為之。」行為時社會救助法第2條、第3條、第4條、第5條
    及第10條分別定有明文。次按，行為時社會救助法施行細則
    第5條規定：「依本法第10條申請生活扶助者，其家庭總收
    入以外之財產總額超過中央主管機關或直轄市主管機關公告
    之當年度一定金額者，不予扶助。」又按，內政部93年9月
    21日台內社字第0930067890號公告，台灣省地區94年度家庭
    總收入以外財產總額之一定金額，動產每人每年55,000元，
    不動產每戶2,600,000元。再按，內政部93年9月21日台內社
    字第09300678901號函送會議紀錄提案二決議，利息所得核
    算為本金之方式，按最近1年台灣銀行全年平均值1年期定期
    存款固定利率計算。
三、本件原告向臺北縣蘆洲市公所申請94年度低收入戶生活扶助
    ，經該所送請被告審查後，被告認其全戶存款超過每人每年
    55,000元規定，乃以94年1月10日北府社助字第0940002092
    號函核定原告不符低收入戶資格。嗣臺北縣蘆洲市公所乃據
    以94年1月14日北縣蘆社字第0940001387號函通知原告不符
    低收入戶資格。原告不服，提起訴願，遭決定駁回，遂向本
    院起訴主張：存款係前妻暫以原告名義辦理定存，而依銀行
    手續，利息均會轉存於存摺，所為之進出並非原告所有，且
    孳生之利息係用來支付小孩費用，又該筆存款業由前妻全數
    領走，可傳其前妻作證即明（詳如事實欄所載）云云。惟查
    ：
１、原告申請94年度低收入戶生活扶助，其全家總人口數為3人
    （本人及其配偶、長子各1人），依據本院卷附臺北縣查調
    資料明細表（所得）顯示，原告92年度利息所得為13,628元
    ，而依台灣銀行最近1年台灣銀行全年平均值1年期定期存款
    固定利率（92年度年利率為1.581%）計算，推算其存款本金
    為861,986元，平均每人每年動產為287,328元，超過內政部
    公告台灣省地區94年度家庭總收入以外財產總額之一定金額
    ，動產每人每年55,000元之標準，是被告以94年1月10日北
    府社助字第0940002092號函核定原告不符低收入戶資格，經
    核並無不洽。
２、原告申請94年度低收入戶生活扶助之輔導人口為原告本人、
    其配偶詹高昭蘭及其長子詹竣宇等3人，此有申請書影本附
    於訴願卷可稽，因此計算家庭總收入時，須將申請輔導人口
    之直系血親納入計算（行為時社會救助法第5條規定參照）
    ，原告之前妻既係本件申請輔導人口詹竣宇之直系血親，則
    於計算家庭總收入時，亦應將之列入計算人口範圍，是縱然
    原告郵局帳戶內之存款為其前妻所有屬實，依法仍應將該筆
    存款納入家庭總收入計算，從而本件並無傳喚原告前妻作證
    之必要。
四、綜上所述，本件原處分並無違誤，訴願決定予以維持，亦無
    不合。原告徒執前詞訴請撤銷，併請判命被告作成認定原告
    94年度符合低收入戶資格之處分，均為無理由，應予駁回。
據上論結，本件原告之訴為無理由，爰依行政訴訟法第98條第3
項前段、第218條、民事訴訟法第385條第1項前段，判決如主文
。
中    華    民    國    95    年    5    月    25     日
                        第六庭審判長法  官  黃清光
                                    法  官  陳鴻斌
                                    法  官  曹瑞卿
上為正本係照原本作成。
如不服本判決，應於送達後20日內，向本院提出上訴狀並表明上
訴理由，如於本判決宣示後送達前提起上訴者，應於判決送達後
20日內補提上訴理由書（須按他造人數附繕本）。
中    華    民    國    95    年    5    月    25     日
                                    書記官  方偉皓


司法院資訊處製作；財團法人民間司法改革基金會備份。
